臺灣基隆地方法院刑事判決
110年度訴字第14號
公  訴  人  臺灣基隆地方檢察署檢察官
被      告  賴煥紘



選任辯護人  蔡聰明律師
            許富雄律師
被      告  潘家齊


選任辯護人  彭傑義律師
上列被告等因偽造文書案件，經檢察官提起公訴（108年度偵字
第3639號、109年度偵字第963號、第5523號），本院判決如下：
    主    文
壬○○犯行使公務員登載不實文書罪，處有期徒刑壹年貳月。
辛○○無罪。
    犯罪事實
一、壬○○係基隆市環境保護局（下稱環保局）局長，為依法令服
    務於地方自治團體所屬機關，而具有法定職務權限之公務員
    。緣環保局所屬技術性工友（下稱技工）原任職人員分別於
    民國107年11月5日病故、同年12月16日退休而出缺，甲○○（
    所涉行使業務登載不實文書罪嫌，另改依簡易程序辦理，並
    經檢察官聲請改依協商程序而為判決）透過在環保局任職之
    友人得知該訊息，有意讓其在基隆市政府產業發展處擔任約
    僱職務代理人員（契約期間自107年11月12日起至109年5月2
    1日止）之子乙○○（所涉行使業務登載不實文書罪嫌，另改
    依簡易程序辦理，並經檢察官聲請改依協商程序而為判決）
    通過環保局技工甄選，遂請託基隆市政府科員兼市長機要秘
    書己○○（所涉行使業務登載不實文書罪嫌，另改依簡易程序
    辦理，並經檢察官聲請改依協商程序而為判決）促成此事，
    己○○允諾協助後，隨即向壬○○（此時尚不知情）等人詢問上
    開技工職缺甄選進度及相關規定，並經由壬○○告知，以為環
    保局聘用技工需具備汽車修護相關工作經驗1年(壬○○斯時誤
    以為係1年)，而因乙○○事實上並未具備汽車修護相關工作經
    驗，甲○○、己○○乃商議以不實之在職證明書，混充乙○○具備
    該等工作經驗。甲○○遂拜託友人即環保局清運班班長丙○○（
    所涉業務登載不實文書罪嫌，另改依簡易程序辦理，並經檢
    察官聲請改依協商程序而為判決）尋找熟識之車廠協助開立
    不實之在職證明書，丙○○即洽請與環保局有業務往來之基隆
    市○○區○○路000號鴻菩企業有限公司（下稱鴻菩公司）實際
    負責人庚○○（所涉行使業務登載不實文書罪嫌，另改依簡易
    程序辦理，並經檢察官聲請改依協商程序而為判決）協助開
    立。己○○、甲○○、乙○○、丙○○、庚○○即共同基於業務上登載
    不實文書以行使之犯意聯絡，由丙○○、甲○○、乙○○於107年1
    2月12日17時許，前往基隆市○○區○○路000號之德全汽車機械
    工程行（登記負責人為庚○○媳婦葉家菁，實際負責人為庚○○
    ），由庚○○以鴻菩公司名義，開立乙○○於104年1月2日至105
    年2月27日，在鴻菩公司擔任汽車修護工之不實在職證明書
    （下稱甲證明書）交付甲○○；甲○○再於107年12月18日11時
    許，在基隆市○○區○○路00號旁巷內（燦坤3C賣場後方），將
    甲證明書影本等乙○○人事資料交與己○○，由己○○於同日11時
    56分，在基隆市政府2樓樓梯間，交付壬○○（此時尚不知情
    ）。
二、壬○○於107年下旬某日(107年12月24日前)，依慣例在基隆市
    政府研考處翻閱各方推薦欲參與上開技工甄選之履歷資料，
    考量甲○○在選舉期間有組織義工為市長林右昌助選，即挑出
    乙○○之履歷，連同上開己○○交付之甲證明書影本，交給不知
    情之環保局清潔隊長辛○○（另諭知無罪，詳後述）確認是否
    符合甄選資格，而依慣例，辛○○即知悉壬○○屬意之人選為乙○○。辛○○審核後，發現乙○○汽車修護相關工作經驗未達2年
    ，即告知壬○○，並於107年12月24日17時51分前之同日某時
    ，撥打電話予乙○○，告知汽車修護相關工作經驗需滿2年，
    否則不合資格。乙○○即於107年12月24日17時51分，撥打電
    話予甲○○，告知辛○○前揭通話內容，甲○○旋以通訊軟體LINE
    告知己○○上情，並於107年12月24日20時26分，撥打電話請
    求庚○○補足2年之在職證明，惟遭庚○○拒絕。甲○○遂另請託
    友人戊○○（所涉行使業務登載不實文書罪嫌，另改依簡易程
    序辦理，並經檢察官聲請改依協商程序而為判決）尋覓認識
    之車廠協助開立不實之汽車修護工作證明，戊○○再洽請基隆
    市○○區○○○路0○00號1樓榮樽汽車診所負責人丁○○（所涉行使
    業務登載不實文書罪嫌，另以簡易判決處刑）協助開立。己○○、甲○○、乙○○、戊○○、丁○○即共同基於行使業務上登載不
    實文書之犯意聯絡，由甲○○先委請不知情之基隆市政府產業
    發展處不詳職員仿照上開鴻菩公司開立之在職證明書格式，
    以電腦繕打乙○○之「姓名、出生年月日、性別、身分證字號
    、服務單位、職稱、到職日期（記載103年8月1日至104年1
    月1日、105年3月1日至105年9月1日，共計11個月）、備註
    、日期（記載107年12月28日）」等欄位，僅「服務單位、
    證明機關、代表人、地址、電話」等欄位空白之在職證明書
    ，再由乙○○交給戊○○，由戊○○於107年12月27日前往榮樽汽
    車診所，將上開部分欄位空白之在職證明書交給丁○○，由丁○○委請其不知情之妻子在其上蓋用榮樽汽車診所之大、小章
    ，並填寫服務單位、地址及電話，而登載不實之在職證明書
    （下稱乙證明書）後交還戊○○，戊○○再轉交甲○○。己○○、甲○○再於107年12月28日11時40分許，一同前往基隆市○○區○○
    路000○0號環保局清潔隊，將乙證明書影本交給辛○○，辛○○
    閱覽後，請甲○○屆時按網路公告報名，並將乙證明書影本返
    還甲○○。
三、壬○○因故得知乙○○前揭甲證明書疑有不實後，於108年1月15
    日參加基隆市信義區孝岡里里長吳石金母親柯菜玉公祭，遇
    到庚○○，主動向庚○○傳達不要再開立在職證明予乙○○之意，
    並經庚○○承諾不會再次開立，壬○○至此已明知庚○○為乙○○開
    立之甲證明書係虛偽不實，而明知乙○○事實上並未具備上開
    技工職缺所需之相關工作經驗。
四、環保局所屬技工出缺後，不知情之環保局承辦人林靜姬依據
    行政院訂頒之「工友管理要點」第4點第2項「技術工友除應
    具備前項各款條件外，並須具備工作所需之技術專長」、第
    3項「除前二項所定條件外，於法令許可範圍內，得另定更
    為嚴格之條件」，及「基隆市環境保護局職工工作規則」第
    5條第1項第2款「（二）技工：持有技術士執照或高級職業
    學校以上相關科系畢業；或國中畢業，並具有二年以上相關
    實務經驗，持有證明文件者」、基隆市政府103年3月7日基
    府人力貳字第1030109276號函「避免形成濫用私人與贍恩徇
    私等弊端，重申各機關進用臨時人員及清潔隊員時，應確實
    以公開甄選程序辦理」等規定、要旨，於108年1月3日簽辦
    公告甄選，並於簽呈說明三載明上揭職工工作規則所定新僱
    技工之特殊條件，由壬○○於108年1月7日批示「陳核」，壬○○並於108年1月15日，以環保局局長之名義，將相同內容之
    簽呈上陳基隆市市長，經基隆市市長林右昌於108年5月5日
    批核後，林靜姬於108年5月16日，在環保局網站對不特定民
    眾公告徵才。甲○○、乙○○於108年5月16日，見環保局網站公
    告徵才訊息後，甲○○發現鴻菩公司所開立之甲證明書泡水、
    污損，遂請乙○○於108年5月17日前往德全汽車機械工程行，
    向在場之葉佳菁請求重新開立，不知情之葉佳菁旋以電話請
    示庚○○，甲○○、乙○○、庚○○即共同承前行使業務上登載不實
    文書之犯意聯絡，由庚○○指示葉家菁以鴻菩公司名義，重新
    製作與甲證明書相同內容之在職證明書，僅開立日期更改為
    108年5月17日，並蓋用鴻菩公司大、小章及發票章（下稱丙
    證明書）。乙○○取得丙證明書後交付甲○○，由甲○○將乙○○之
    公務人員履歷表（簡式）、學位證書連同上揭內容不實之乙
    、丙證明書，寄送至環保局報名參加甄選而行使之，足以生
    損害於環保局對於技工甄選資格認定之正確性。
五、林靜姬收受各方報名資料後，於108年5月27日製作環保局清
    潔隊簽呈之公文書，上載「計18人報名，11人符合資格，7
    人資格不符」，將乙○○編以應考人編號5而列為資格符合之
    一員，並將乙○○檢附之不實在職證明書（即乙、丙證明書）
    所載鴻菩公司及榮樽汽車診所相關汽車修護工作期間(即「1
    .榮樽汽車保養所(汽車修護工)(103/8/1-104/1/1、105/3/1
    -105/9/1)2.鴻菩企業有限公司(汽車修護工-引擎部)(104/1
    /2-105/2/27)」)登載於簽呈附件「基隆市環境保護局技工
    甄選應考人名冊」上，由不知情之辛○○及其他批核人員批核
    後陳交壬○○。壬○○明知乙○○不具備上開技工職缺所需之2年
    汽車修護工作經驗，因此不具參加口試之資格，竟仍基於行
    使公務員登載不實文書之犯意，於108年5月27日，在上開簽
    呈批核「如擬」，而登載不實公文書，隨後並指定由環保局
    副局長郭憲平、行政科科長姜慶鴻、辛○○擔任技工甄選會委
    員。嗣環保局於108年5月30日10時許召開環保局清潔隊技工
    甄選會，由郭憲平、姜慶鴻、辛○○共同面試，經綜合評選結
    果，在「基隆市環境保護局技工甄選口試評分總表」評選乙○○為第1名而錄取。林靜姬遂於108年5月30日製作陳核市長
    之簽呈公文書，內容略以「主旨：檢陳本局108年5月30日（
    上午10點00分）技工甄選口試評分總表1份，請鑒核。說明
    ：…二、本次口試計18名報告（11人符合資格，7人質〈按：
    應係「資」字之誤〉格不符），計10名報到面試（缺席1名)
    ，應錄取名額為2名（如附件二-應考人名冊）。…四、經綜
    合評選結果，本次錄取人員為乙○○君及李文偉君2名，遞補
    技工缺額…。」，並檢附前揭「基隆市環境保護局技工甄選
    應考人名冊」作為附件二，經辛○○及其他人員核章後陳交壬○○。壬○○明知上開簽呈關於乙○○符合資格而經錄取之內容與
    事實不符，且上開應考人名冊記載之乙○○汽車修護工作經歷
    有所不實，仍承前行使公務員登載不實文書之犯意，在簽呈
    第一層決行、承辦單位蓋用「基隆市環境保護局局長壬○○」
    職章，並書寫「00000000」、「陳核」，以表示上開簽呈業
    經其審核，而登載不實公文書。壬○○再承前行使公務員登載
    不實文書之犯意，於108年6月3日，以環保局局長之名義，
    製作內文與上開108年5月30日簽呈內容相同之簽呈，並將登
    載乙○○不實工作經歷之「基隆市環境保護局技工甄選應考人
    名冊」作為附件二，表示乙○○之資格符合、予以錄取，而登
    載不實公文書，再逐級上陳簽請不知情之基隆市市長林右昌
    等主管核准而行使之，足以生損害於環保局對技工甄選資格
    認定之正確性。嗣林右昌於108年6月14日在壬○○前揭108年6
    月3日簽呈批核後，林靜姬於108年6月17日以電話通知乙○○
    錄取，惟環保局尚未正式對乙○○發出錄取通知即爆發本案。
六、案經法務部廉政署移送暨臺灣基隆地方檢察署檢察官簽分偵
    查起訴。　　　
    理    由
壹、有罪部分
一、證據能力
　㈠按被告以外之人於審判外之言詞或書面陳述，除法律有規定
    者外，不得作為證據；被告以外之人於檢察事務官、司法警
    察官或司法警察調查中所為之陳述，與審判中不符時，其先
    前之陳述具有較可信之特別情況，且為證明犯罪事實存否所
    必要者，得為證據，刑事訴訟法第159條第1項、第159條之2
    分別定有明文。查證人己○○、甲○○、乙○○、庚○○於警詢之陳
    述，係被告壬○○以外之人於審判外之言詞陳述，而為傳聞證
    據，且經被告壬○○之辯護人爭執證據能力，經核該等言詞陳
    述並無因與在審判中所述不符而具有較可信之特別情況，則
    依前揭規定，應認不具有證據能力。
  ㈡本判決其餘所引用之被告以外之人於審判外之陳述，雖屬傳
    聞證據，惟檢察官、被告壬○○及其辯護人於本院準備程序及
    審判期日對於證據能力均不爭執，且迄至言詞辯論終結前亦
    未再聲明異議，本院審酌該等證據資料製作時之情況，尚無
    違法不當及證明力明顯過低之瑕疵，亦認為以之作為證據應
    屬適當，依刑事訴訟法第159條之5之規定，均有證據能力。
二、得心證之理由
  ㈠訊據被告壬○○固不否認前揭有關環保局技工甄選之客觀公文
    流程，然矢口否認有何行使公務員登載不實文書犯行，辯稱
    ：我並未接觸乙○○提出之在職證明書，亦不知乙○○所提出之
    在職證明書是不實在的，我一直到被廉政署通知說明才知道
    云云。辯護人則以：被告壬○○未曾收受甲○○、乙○○任何好處
    ，絕無讓乙○○錄取充任環保局技工不可之犯罪動機存在；且
    林靜姬所製作之環保局清潔隊108年5月27日簽呈，並未檢附
    乙○○提出之在職證明書，被告壬○○既未接觸該等在職證明書
    ，自不知悉乙○○所提出之在職證明書係屬不實，而簽呈雖有
    檢附應考人名冊，然名冊上乙○○之工作經歷係分別記載榮樽
    汽車保養所及鴻菩企業有限公司，被告壬○○並無法聯想到是
    庚○○；而被告壬○○雖有在公祭場合遇到庚○○並與庚○○接觸，
    但被告壬○○是因為懷疑而加以詢問，詢問的目的是要阻止不
    法發生，而不是要共謀；又上開各簽呈及附件係由林靜姬製
    作，被告壬○○僅係依照一般行政流程核章，尊重評審委員錄
    取結果，並無不實登載於所職掌之公文書；再被告壬○○身居
    高位而非第一線承辦人，不需對所有應考人逐一審查其等工
    作經歷之真偽，且在環保局人員的甄選制度上，有獨立的甄
    選委員會，在甄選委員會作出決定後，批如擬或陳核乃係一
    般行政機關首長之習慣作法，如有不實或不法遭人檢舉，應
    交由制度處理，或係追究法律責任或係註銷錄取資格，是被
    告壬○○縱對乙○○之甄選資格產生懷疑未加查證，亦僅屬疏失
    而未達直接故意之程度；又本件環保局尚未正式以公文通知
    乙○○其業已錄取，即便基隆市市長業已批核，惟仍僅是停留
    在機關內部之行政流程，且乙○○並未持有，亦未主張環保局
    應錄取其擔任技工職務，自非行使等語，為被告壬○○辯護。
  ㈡經查：
  ⒈被告壬○○自104年1月16日起，經基隆市政府派令擔任環保局
    局長一情，有被告壬○○之公務人員履歷表及基隆市政府104
    年1月14日派令、104年8月17日函存卷可查（108年度偵字第
    3639號卷二第241至251頁），則被告壬○○為依法令服務於地
    方自治團體所屬機關，而具有法定職務權限之公務員，先堪
    認定。
　⒉又環保局所屬技工原任職人員分別於107年11月5日病故、同
    年12月16日退休而出缺，甲○○透過在環保局任職之友人得知
    該訊息，有意讓其在基隆市政府產業發展處擔任約僱職務代
    理人員（契約期間自107年11月12日起至109年5月21日止）
    之子乙○○通過環保局技工甄選，遂請託基隆市政府科員兼市
    長機要秘書己○○促成此事，己○○允諾協助後，隨即向斯時尚
    不知情之被告壬○○等人詢問上開技工職缺甄選進度及相關規
    定，並經由被告壬○○告知，以為環保局聘用技工需具備汽車
    修護相關工作經驗1年(被告壬○○斯時誤以為係1年)，而因乙○○事實上並未具備汽車修護相關工作經驗，甲○○、己○○乃商
    議以不實之在職證明書，混充乙○○具備該等工作經驗，甲○○
    遂拜託友人即環保局清運班班長丙○○尋找熟識之車廠協助開
    立不實之在職證明書，丙○○即洽請與環保局有業務往來之基
    隆市○○區○○路000號鴻菩公司實際負責人庚○○協助開立，並
    由丙○○、甲○○、乙○○於107年12月12日17時許，前往基隆市○○區○○路000號之德全汽車機械工程行（登記負責人為庚○○媳
    婦葉家菁，實際負責人為庚○○），由庚○○以鴻菩公司名義，
    開立乙○○於104年1月2日至105年2月27日，在鴻菩公司擔任
    汽車修護工之不實甲證明書交付甲○○，甲○○再於107年12月1
    8日11時許，在基隆市○○區○○路00號旁巷內（燦坤3C賣場後
    方），將乙○○之人事資料交與己○○，由己○○於107年12月18
    日11時56分，在基隆市政府2樓樓梯間，交付尚不知情之被
    告壬○○；而被告壬○○於107年下旬某日(107年12月24日前)，
    依慣例在基隆市政府研考處翻閱各方推薦欲參與上開技工甄
    選之履歷資料，考量甲○○在選舉期間有組織義工為市長林右
    昌助選，即挑出乙○○之履歷，交給不知情之環保局清潔隊長
    辛○○確認是否符合甄選資格，而依慣例，辛○○即知悉被告壬○○屬意之人選為乙○○。辛○○審核後，發現乙○○汽車修護相關
    工作經驗未達2年，即告知被告壬○○，並於107年12月24日17
    時51分前之同日某時，撥打電話予乙○○，告知汽車修護相關
    工作經驗需滿2年，否則不合資格。乙○○遂於107年12月24日
    17時51分，撥打電話予甲○○，告知辛○○前揭通話內容，甲○○
    旋以通訊軟體LINE告知己○○上情，並於107年12月24日20時2
    6分，撥打電話請求庚○○補足2年之在職證明，惟遭庚○○拒絕
    。甲○○遂另請託友人戊○○尋覓認識之車廠協助開立不實之汽
    車修護工作證明，戊○○再洽請基隆市○○區○○○路0○00號1樓榮
    樽汽車診所負責人丁○○協助開立。甲○○乃先委請不知情之基
    隆市政府產業發展處不詳職員仿照上開鴻菩公司開立之在職
    證明書格式，以電腦繕打乙○○之「姓名、出生年月日、性別
    、身分證字號、服務單位、職稱、到職日期（記載103年8月
    1日至104年1月1日、105年3月1日至105年9月1日，共計11個
    月）、備註、日期（記載107年12月28日）」等欄位，僅「
    服務單位、證明機關、代表人、地址、電話」等欄位空白之
    在職證明書，再由乙○○交給戊○○，由戊○○於107年12月27日
    前往榮樽汽車診所，將上開部分欄位空白之在職證明書交給
    丁○○，由丁○○委請其不知情之妻子在其上蓋用榮樽汽車診所
    之大、小章，並填寫服務單位、地址及電話，而登載不實之
    在職證明書（下稱乙證明書）後交還戊○○，戊○○再轉交甲○○
    。己○○、甲○○再於107年12月28日11時40分許，一同前往基
    隆市○○區○○路000○0號環保局清潔隊，將乙證明書影本交給
    辛○○，辛○○閱覽後，請甲○○屆時按網路公告報名，並將乙證
    明書影本返還甲○○等情，為被告壬○○所是認或不爭執，並據
    證人甲○○、乙○○、己○○、庚○○於偵訊及審理時證述明確，且
    據證人丙○○、戊○○、丁○○、辛○○於偵訊證述屬實，此外復有
    甲○○與己○○之通訊監察譯文與LINE對話紀錄（109年度偵字
    第963號卷二第291至324、333至335、345至371、389至393
    、421至423、435至437頁）、己○○與陳靜萍之LINE對話紀錄
    （109年度偵字第963號卷二第337至343頁）、甲○○與乙○○之
    通訊監察譯文（109年度偵字第963號卷二第383至387、413
    至420、425至430頁）、甲○○與庚○○之通訊監察譯文（109年
    度偵字第963號卷二第395至397頁）、甲○○與林明智（基隆
    市前市議員）之通訊監察譯文（109年度偵字第963號卷二第
    399至103頁）、己○○與林明智之通訊監察譯文（109年度偵
    字第963號卷二第405至412頁）、通訊監察書、本院107年12
    月27日認可函（108年度偵字第3639號卷二第325至336、349
    頁）、法務部廉政署107年12月18日執行行動蒐證紀錄表與
    附件照片、107年12月28日執行行動蒐證紀錄表與附件照片
    、甲證明書影本（109年度偵字第963號卷二第373至381、43
    1至434頁，108年度偵字第3639號卷一第125頁）附卷可稽，
    自堪認定。且被告壬○○雖辯稱僅知悉己○○於107年12月18日1
    1時56分所交付者為乙○○之人事資料云云（本院卷一第443至
    444頁），然證人己○○於審理時已明確證稱：當時我有將甲○○於同日交付之甲證明書影本等資料直接交付壬○○等語（本
    院卷一第434至436頁），又參諸卷附乙○○之公務人員履歷表
    （109年度偵字第963號卷二第135至138頁），並無工作經歷
    及起迄時間之記載，然辛○○卻得以於審核後，發現乙○○汽車
    修護相關工作經驗未達2年，並告知被告壬○○，足認被告壬○○於107年12月18日11時56分收受之乙○○人事資料確包括甲證
    明書影本，且被告壬○○係連同甲證明書影本將乙○○之履歷交
    付辛○○確認是否符合甄選資格。
  ⒊再環保局所屬技工出缺後，不知情之環保局承辦人林靜姬依
    據上述「工友管理要點」、「基隆市環境保護局職工工作規
    則」、基隆市政府函文等規定、要旨，於108年1月3日簽辦
    公告甄選，並於簽呈說明三載明上揭職工工作規則所定新僱
    技工之特殊條件，由被告壬○○於108年1月7日批示「陳核」
    ，被告壬○○並於108年1月15日，以環保局局長之名義，將相
    同內容之簽呈上陳基隆市市長，經基隆市市長林右昌於108
    年5月5日批核後，林靜姬於108年5月16日，在環保局網站對
    不特定民眾公告徵才。甲○○、乙○○於108年5月16日，見環保
    局網站公告徵才訊息後，甲○○發現鴻菩公司所開立之甲證明
    書泡水、污損，遂請乙○○於108年5月17日前往德全汽車機械
    工程行，向在場之葉佳菁請求重新開立，不知情之葉佳菁旋
    以電話請示庚○○，由庚○○指示葉家菁以鴻菩公司名義，重新
    製作與甲證明書相同內容之在職證明書，僅開立日期更改為
    108年5月17日，並蓋用鴻菩公司大、小章及發票章（下稱丙
    證明書）。乙○○取得丙證明書後交付甲○○，由甲○○將乙○○之
    公務人員履歷表（簡式）、學位證書連同上揭內容不實之乙
    、丙證明書，寄送至環保局報名參加甄選。而林靜姬收受各
    方報名資料後，於108年5月27日製作環保局清潔隊簽呈之公
    文書，上載「計18人報名，11人符合資格，7人資格不符」
    ，將乙○○編以應考人編號5而列為資格符合之一員，並將乙○○檢附之不實在職證明書（即乙、丙證明書）所載鴻菩公司
    及榮樽汽車診所相關汽車修護工作期間(即「1.榮樽汽車保
    養所(汽車修護工)(103/8/1-104/1/1、105/3/1-105/9/1)2.
    鴻菩企業有限公司(汽車修護工-引擎部)(104/1/2-105/2/27
    )」)登載於簽呈附件「基隆市環境保護局技工甄選應考人名
    冊」上，由不知情之辛○○及其他批核人員批核後陳交被告壬○○，被告壬○○即於108年5月27日，在上開簽呈批核「如擬」
    ，隨後並指定由環保局副局長郭憲平、行政科科長姜慶鴻、
    辛○○擔任技工甄選會委員。嗣環保局於108年5月30日10時許
    召開環保局清潔隊技工甄選會，由郭憲平、姜慶鴻、辛○○共
    同面試，經綜合評選結果，在「基隆市環境保護局技工甄選
    口試評分總表」評選乙○○為第1名而錄取。林靜姬遂於108年
    5月30日製作陳核市長之簽呈公文書，內容略以「主旨：檢
    陳本局108年5月30日（上午10點00分）技工甄選口試評分總
    表1份，請鑒核。說明：…二、本次口試計18名報告（11人符
    合資格，7人質〈按：應係「資」字之誤〉格不符），計10名
    報到面試（缺席1名)，應錄取名額為2名（如附件二-應考人
    名冊）。…四、經綜合評選結果，本次錄取人員為乙○○君及
    李文偉君2名，遞補技工缺額…。」，並檢附前揭「基隆市環
    境保護局技工甄選應考人名冊」作為附件二，經辛○○及其他
    人員核章後陳交被告壬○○，被告壬○○即在簽呈第一層決行、
    承辦單位蓋用「基隆市環境保護局局長壬○○」職章，並書寫
    「00000000」、「陳核」，並於108年6月3日，以環保局局
    長之名義，製作內文與上開108年5月30日簽呈內容相同之簽
    呈，並將登載乙○○前揭工作經歷之「基隆市環境保護局技工
    甄選應考人名冊」作為附件二，表示乙○○之資格符合、予以
    錄取，再逐級上陳簽請不知情之基隆市市長林右昌等主管核
    准。嗣林右昌於108年6月14日在被告壬○○前揭108年6月3日
    簽呈批核後，林靜姬於108年6月17日以電話通知乙○○錄取，
    惟環保局尚未正式對乙○○發出錄取通知即爆發本案等情，為
    被告壬○○所是認或不爭執，並據證人甲○○、乙○○、庚○○於偵
    訊及審理時證述明確，且據證人林靜姬、辛○○、郭憲平、姜
    慶鴻於偵訊證述屬實，此外復有工友管理要點、基隆市環境
    保護局職工工作規則、環保局清潔隊108年1月3日、108年1
    月15日甄選技工簽呈及附件各1份、環保局108年5月16日網
    站徵才公告、乙○○檢附之公務人員履歷表、副學士學位證書
    、乙證明書影本、丙證明書影本、環保局清潔隊108年5月27
    日簽呈及所附環保局技工甄選應考人名冊、環保局技工甄選
    口試評分總表、環保局清潔隊108年5月30日、108年6月3日
    簽呈各1份、乙○○與林靜姬之通訊監察譯文與通訊監察書暨
    本院認可函、環保局111年2月7日基環清壹字第1110000503
    號函及附件在卷為憑（109年度偵字第963號卷二第63至85、
    93至101、103至105、135至142、209、215至219、221、251
    至252、255至256、471頁，108年度偵字第3639號卷二第347
    至349頁，本院卷二第63至69頁），亦堪確認。
　⒋被告壬○○於108年1月15日在公祭場合遇到庚○○並與庚○○對話
    後，已明知庚○○為乙○○開立之甲證明書係虛偽不實，而明知
    乙○○事實上並未具備上開技工職缺所需之相關工作經驗
　⑴查證人庚○○於審理時證稱：108年1月15日，在市立殯儀館里
    長吳石金母親柯菜玉之公祭場合，我遇到壬○○，我知道他是
    環保局局長，就跟他打招呼「局長好」，他說「應該是你，
    是德全工程行」，我說「對」，他說「你不要再給人家開在
    職證明了」，我想說我最近才幫乙○○開在職證明，而且我並
    沒有幫其他人開在職證明，所以我大概知道是這件事，我就
    說「報告局長，我知道了，我以後不會再開了」等語（本院
    卷一第406至409、411至414頁）。而被告壬○○於廉詢亦在律
    師陪同下供承：（你為何要向德全汽修廠庚○○講說不要再開
    乙○○的工作證明？）當時我是在吳石金母親公祭的場合很匆
    忙的遇到庚○○，然後我問庚○○說田姐兒子在你那邊工作，庚○○就說我不會再開，我就不去了解，結束對話。（庚○○說不
    會再開，你是否就是意會到田姐兒子沒有在庚○○的公司上班
    ？）對。我只有跟庚○○說，「ㄟ，那個！」，庚○○就了解我
    的意思是在講田姐的兒子的事情，他就說「我不會再開」（
    台語），我也了解他的意思，是在講田姐的兒子沒在那邊工
    作，他不會再開工作證明等語（108年度偵字第3639號卷一
    第349、351頁），前揭廉詢問答過程與內容並經本院勘驗被
    告壬○○該次廉詢錄音轉錄光碟，確認意旨均與筆錄記載相符
    無訛，有本院勘驗筆錄在卷為憑（本院卷一第385至387頁）
    。又基隆市立殯儀館於108年1月15日8時至15時確有登記辦
    理基隆市信義區孝岡里里長吳石金母親柯菜玉之公祭，有基
    隆市信義區公所網頁、個人戶籍資料(完整姓名)查詢結果、
    個人基本資料及相片影像查詢結果、禮廳使用查詢等件在卷
    可按（108年度偵字第3639號卷二第317至323頁）。雖證人
    庚○○及被告壬○○對彼等對話之用語所證或所供存有些微差異
    ，然2人均稱能意會彼此對話之主題係關於庚○○為乙○○開立
    之在職證明，且被告壬○○自承當庚○○承諾不會再開時，其可
    了解庚○○之意思係指乙○○並未在庚○○之公司任職，而被告壬○○既可了解乙○○並未在庚○○之公司任職，自當知悉庚○○為乙○○開立之甲證明書係虛偽不實。
　⑵且查，
　①證人己○○於審理時證稱：（壬○○曾否告訴你，乙○○繳交的工
    作證明不實之事？）我記得壬○○有跟我講田姐兒子的工作證
    明怎麼這樣開，就是質疑這份文件。（承上，是基於這個原
    因所以壬○○很為難嗎？有沒有因此而不願意開給乙○○這個職
    缺？）我可以感覺到壬○○因為這個文件而為難，壬○○某次有
    跟我提過，他叫我跟甲○○講說，既然乙○○資格不符，就不要
    了類似的話，我的解讀是叫乙○○不要來丟履歷或面試的意思
    。（壬○○有跟你說，田姐兒子的工作證明怎麼這樣開，叫你
    跟甲○○說，既然乙○○資格不符，就不要等了？）有，他有提
    過，壬○○覺得這個工作證明怪怪的。甲○○於拿到第2張在職
    證明交給辛○○後、環保局技工職缺於108年5月間上網公告甄
    選前，我曾經在某個時間點遇到壬○○，我詢問壬○○關於環保
    局技工職缺的進度如何，壬○○就跟我提到這個工作證明這樣
    開是有問題或不對的，可能是偽造文書，並說他要報政風室
    ，後來我有將這段話轉述給甲○○知道等語（本院卷一第431
    至432、437至442頁）。　
　②證人甲○○於審理時證稱：在第2張在職證明作出並交給辛○○後
    ，我曾詢問己○○「那個拿去了，證明有沒有問題」，己○○跟
    我說「環保局長說一定要報政風室，他媽媽怎麼還去開了第
    2張證明，開偽造的在職證明是偽造文書」，我說「怎麼會
    這樣，為什麼要報政風室，這不是他叫我們開的嗎」，我的
    意思是這不是上面說開1年不夠要補2年，怎麼要報政風室，
    己○○說他也不知道等語（本院卷第455至459頁）。
　③由證人己○○、甲○○上開互核一致之證述，益徵被告壬○○於甄
    選前已知悉乙○○為參加環保局技工甄選所準備之在職證明係
    屬不實。
　⑶綜上事證，足認被告壬○○於108年1月15日在公祭場合遇到庚○○並與庚○○對話後，已明知庚○○為乙○○開立之甲證明書係虛
    偽不實；而衡情，具備適格工作證明之人如欲參與職缺甄選
    ，大可提出適格之工作證明以供查核，而無需大費周章並違
    法取得不實之工作證明而擔負遭發現或追查之風險，是被告
    壬○○由乙○○需請求庚○○開立不實之在職證明書一情，自當明
    知乙○○事實上並未具備上開技工職缺所需之相關工作經驗。
　⒌被告壬○○客觀上有將不實事項登載於其職務上所掌之公文書
    ，並向不知情之主管行使
　⑴按稱公文書者，謂公務員職務上製作之文書，刑法第10條第3
    項定有明文。故公務員於執行公務時，在職務上所製作之文
    書均屬之，不因其文書之用途係對外或對內而有不同。而該
    條所謂公務員於職務上所掌之公文書，係指公務員就其職務
    上應登載製作之文書，亦即公務員在其職權範圍內應將職務
    上有關事項，如實記錄製作之文書而言。故凡於公務員職務
    上有直接關係，或與該職務之執行有密切關聯性而應予登載
    相關事項之文書，均屬刑法第213條所規範之公務員職務上
    所掌之公文書（最高法院109年度台上字第2316號判決要旨
    參照）。
　⑵依卷附環保局分層負責明細表（108年度偵字第3639號卷二第
    193、201頁）所定，對於清潔隊技工甄選之公務項目，分層
    負責劃分之第一層為市長核定，第二層為局長審核，第三層
    為單位主管審核，第四層為承辦人員擬辦，是有關環保局清
    潔隊技工甄選之審核乃環保局局長之職務，身為環保局局長
    之被告壬○○對於有關環保局清潔隊技工甄選審核所批核或製
    作之文書，不論用途係對外或對內，均屬其職務上所掌之公
    文書。因此，被告壬○○對於林靜姬製作之108年5月27日、10
    8年5月30日簽呈及附件「基隆市環境保護局技工甄選應考人
    名冊」，依其職務均有審核之責，其分別於108年5月27日簽
    呈批核「如擬」，於108年5月30日簽呈第一層決行、承辦單
    位欄蓋用職章，並書寫「00000000」、「陳核」，以表示上
    開內容不實之簽呈經其審核，再於108年6月3日，以環保局
    局長之名義，製作與前揭108年5月30日簽呈相同不實內容之
    簽呈，並檢附相同附件，以表示乙○○資格符合、予以錄取，
    並逐級上陳簽請不知情之主管核准，客觀上均屬於職務上所
    掌之公文書登載不實事項，並行使之。
  ⑶辯護人雖辯以：上開各簽呈及附件均由林靜姬製作，被告壬○○僅係依照一般行政流程核章，尊重評審委員錄取結果，並
    無不實登載於所職掌之公文書云云。然按前開環保局分層負
    責明細表所定，及108年5月27日、108年5月30日簽呈所載，
    林靜姬與被告壬○○係就同一行政流程分別為前後之擔當者，
    縱上開簽呈之底稿係由林靜姬所擬，被告壬○○仍具批改、審
    查、核章之權限及職責，同為有製作權之人；而前開108年6
    月3日簽呈更僅蓋有被告壬○○而無林靜姬或其餘環保局下屬
    之職章，自均屬被告壬○○職務上所掌之公文書。是被告壬○○
    於前開108年5月27日、108年5月30日簽呈上分別批示「如擬
    」或「陳核」，以表示各該簽呈公文書業經其審核無訛，並
    單獨以自己名義蓋章出具108年6月3日簽呈，客觀上均屬於
    職務上所掌之公文書登載不實事項，不以簽呈內容是否由被
    告壬○○親自擬作而有異。辯護人上開辯護，自無足採。
  ⑷辯護人雖又援引最高法院104年度台上字第617號判決意旨，
    主張本件環保局尚未正式以公文通知乙○○其業已錄取，即便
    基隆市市長業已批核，惟仍僅是停留在機關內部之行政流程
    ，且乙○○並未持有，亦未主張環保局應錄取其擔任技工職務
    ，自非行使，不能以刑法第216條之行使罪名相繩云云。然
    揆諸前開說明，刑法第213條所規範之公務員職務上所掌公
    文書，包含對內用途之文書，而本案被告壬○○所登載、行使
    之不實公文書，並非向乙○○發出錄取通知，而係依前述行政
    內部分層負責體系，向對環保局清潔隊技工甄選具有核定權
    之基隆市市長，表示乙○○資格符合、予以錄取，而簽請不知
    情之基隆市市長林右昌等主管核准之公文書。且最高法院10
    4年度台上字第617號判決固載述「刑法上行使偽造文書或登
    載不實文書罪，係以行為人本於該文書之內容有所主張，始
    克成立」等語，然細觀該案之犯罪事實，
　　係行為人變造函稿後，將函稿交由收發人員，欲請收發人員
    依變造後之內容重新發文，然尚未對受文者發文，故僅屬機
    關內部職務上公文之發文流程，亦即該案之公文書係對外之
    用途，與本案情形迥不相同，自不得比附援引。是以，本案
    被告壬○○既已上陳108年6月3日簽呈，並經不知情之基隆市
    市長林右昌核可，自屬對不知情者主張不實公文書之內容，
    而該當行使之要件，要不以乙○○有無收受錄取通知、有無實
    際發生損害為必要。是辯護人上開辯護，亦無足採。
　⒍被告壬○○主觀上明知其登載、行使之公文書內容與事實不符
　⑴被告壬○○於108年1月15日在公祭場合遇到庚○○並與庚○○對話
    後，已明知庚○○為乙○○開立之甲證明書係虛偽不實，而明知
    乙○○事實上並未具備上開技工職缺所需之相關工作經驗，業
    經認定如前。且未持有汽車修護相關之技術士執照或高職以
    上相關科系畢業者，若未具備2年以上之汽車修護工作經驗
    ，將不具參加前揭環保局技工甄選口試之資格，更不得錄取
    技工職缺等情，業據被告壬○○供述，及證人林靜姬、辛○○、
    郭憲平、姜慶鴻於偵訊證述無疑。準此，被告壬○○在108年5
    月27日簽呈批核「如擬」，在108年5月30日簽呈蓋用職章並
    書寫時間「00000000」及「陳核」等字，及於108年6月3日
    以自己為環保局局長之名義，製作表示乙○○資格符合、予以
    錄取之簽呈，並檢附記載乙○○相關汽車修護工作經歷之應考
    人名冊，簽請市長等主管核准，其主觀上顯然明知前開各簽
    呈及附件登載之內容均與事實不符，而具有登載不實之直接
    故意甚明。
　⑵辯護人雖以被告壬○○不具犯罪動機論證被告壬○○並無登載不
    實之直接故意，而本案亦確無證據足認被告壬○○有自甲○○、
    乙○○處收取何等好處，然被告壬○○於廉詢及偵訊均直言其因
    出於政治考量而屬意乙○○為環保局技工職缺人選（108年度
    偵字第3639號卷一第341至342、412頁），而政治考量亦可
    為犯罪動機，更何況明知為不實之事項而為登載、行使，即
    屬直接故意，並不以具備圖利他人之意圖或動機為必要。
　⑶辯護人雖又以被告壬○○身居高位而非第一線承辦人，不需對
    所有應考人逐一審查其等工作經歷之真偽，是被告壬○○縱對
    乙○○之甄選資格產生懷疑未加查證，亦僅屬疏失而未達直接
    故意之程度，為被告壬○○辯護。然被告壬○○既於環保局技工
    公告甄選前，即已明知乙○○並未具備技工職缺所需之工作經
    驗，本不具參加口試之資格，更不得錄取技工職缺，即應善
    盡主管審核把關職責，不得明知其職掌之公文書內容不實，
    而仍核章並向上級行使。是以，被告壬○○於本案之知情程度
    ，要非一般不清楚個別應考人狀況之主管，因信任基層下屬
    查核結果而核章之尋常情形所能比擬。是辯護人上開辯護，
    顯非可採。
  ⑷辯護人雖再主張被告壬○○並未接觸乙○○所提出之在職證明書
    ，縱被告壬○○與庚○○曾在公祭場合有如被告壬○○所述之互動
    ，被告壬○○仍不知林靜姬所擬辦簽呈之附件「基隆市環境保
    護局技工甄選應考人名冊」中關於乙○○在鴻菩公司之工作經
    歷與庚○○之關係，自難認被告壬○○明知乙○○於報名參與甄選
    時所檢附之在職證明書係屬不實云云。然公務員登載不實之
    故意，祇以明知不實事項而登載於公文書為已足，故被告壬○○只須知悉公文書內容係虛偽，不以實際曾經直接接觸不實
    之工作證明書為必要。因此，被告壬○○縱於108年5月27日未
    將庚○○與鴻菩公司相連結，其主觀上仍能知悉乙○○既不具2
    年汽車修護相關工作經驗而需取得不實之工作證明，則應考
    人名冊所載之工作經歷當然與事實不符，且108年5月27日、
    108年5月30日、108年6月3日簽呈中，關於乙○○符合資格之
    內容亦非真實。從而，辯護人前開論斷，亦無足採。　　
  ⒎綜上，被告壬○○前揭所辯，均屬事後卸責之詞，辯護人各項
    辯護，亦俱無可採。本案事證明確，被告壬○○犯行洵堪認定
    ，應依法論科。
三、論罪科刑
  ㈠按刑法第213條犯罪處罰，原係以保護公文書之正確性為目的
    ，所謂明知不實事項而登載，衹須登載之內容失真出於明知
    ，並不問失真情形為全部或一部，亦不問其所以失真係出於
    虛增或故減（最高法院44年台上字第387號判決要旨參照）
    ；刑法上偽造文書罪，所謂足以生損害於公眾或他人，以有
    損害之虞為已足，不以實際發生損害為必要（47年台上字第
    193號）。是核被告壬○○所為，係犯刑法第216條、第213條
    之行使公務員登載不實文書罪。
  ㈡被告壬○○登載不實內容於108年5月27日、108年5月30日、108
    年6月3日簽呈，係基於同一目的，並於密切接近之時地實施
    ，侵害同一之法益，各行為之獨立性極為薄弱，依一般社會
    觀念，在時間差距上，難以強行分開，在刑法評價上，應視
    為數個舉動之接續施行，合為包括之一行為予以評價，核屬
    接續犯，而為包括之公務員登載不實文書一罪。又被告壬○○
    公務員登載不實文書之低度行為，應為其後行使公務員登載
    不實文書之高度行為所吸收，不另論罪。 
  ㈢又被告壬○○係明知不知情之林靜姬製作之108年5月27日、108
    年5月30日簽呈及附件內容與事實不符，而仍批核如前所述
    之內容，並以自己名義於108年6月3日簽呈及附件為不實登
    載而行使，以表示乙○○具備簽呈附件應考人名冊所示之2年
    汽車修護工作經驗，並具參加口試及錄取之資格，乃行使公
    務員登載不實文書罪之直接正犯，且卷內並無事證足認被告
    壬○○有何指示或利用不知情之林靜姬製作不實之108年5月27
    日、108年5月30日簽呈及附件，是起訴書認被告壬○○成立行
    使公務員登載不實文書罪之間接正犯，容有誤會，應予更正
    ，併此指明。
  ㈣再被告壬○○所為嚴重破壞公務機關選任人才之廉潔性與公平
    性，犯罪情狀難認有何顯可憫恕之情輕法重之情，是辯護人
    請求以刑法第59條酌減其刑，尚無可採。
　㈤爰審酌被告壬○○身為環保局局長，當知依照環保局職工工作
    規則及上述基隆市政府函文，進用技工須確實以公開甄選程
    序辦理，並須具備2年以上相關實務經驗之證明文件，並知
    此等用人制度係為避免濫用私人與贍恩徇私等弊端而設置，
    詎其因為政治考量，明知其所屬意之人選實際上不具備本案
    技工職缺所需之相關工作經驗，猶為本案犯行，助長技工職
    缺淪為私相授受籌碼之歪風，傷害政府公務員公正覈實之形
    象，應予相當程度之非難；惟念其並無前科，有臺灣高等法
    院被告前案紀錄表在卷可查，素行尚可；兼衡其否認犯行之
    犯後態度，及其犯罪之目的、手段，暨其自述教育程度研究
    所畢業、已婚、育有2名子女、太太無工作、其為家庭主要
    經濟支柱（本院卷二第122至123頁）等一切情狀，量處如主
    文所示之刑，以資懲儆。
  ㈥又被告壬○○身居高位，對於環保局之人事決策具有相當決定
    性與影響力，縱使身為政務官，人事選任具有政治考量，亦
    不可逸脫合法範圍，惟其犯後始終否認犯行，未見反省，本
    院因認本案所宣告之刑並無以暫不執行為適當之情，爰不予
    宣告緩刑。
　㈦再被告壬○○雖受1年以上有期徒刑之宣告，然考量其所犯行使
    公務員登載不實文書罪之性質、情節、造成後果及所遭判處
    之刑度，認尚無依刑法第37條第2項規定宣告褫奪公權之必
    要，附此敘明。
貳、無罪部分
一、公訴意旨另以：被告辛○○於107年12月28日收受己○○、甲○○
    交付之乙證明書影本並審核後，發現乙○○原提出之甲證明書
    任職期間為104年1月2日至105年2月27日，嗣後補提之乙證
    明書任職期間(103年8月1日至104年1月1日、105年3月1日至
    105年9月1日)緊接在甲證明書任職期間之前後，顯有造假之
    實，自此已明知乙○○提出之甲、乙證明書係虛偽不實，為使
    乙○○得順利錄取環保局技工甄選，竟於公告徵才前之108年5
    月13日16時1分，主動以門號00-00000000號電話，與乙○○之
    門號0000000000號行動電話聯絡，告以環保局上開網路徵才
    時間及截止日期，請乙○○儘快將畢業證書、履歷表等資料郵
    寄至環保局。並與壬○○共同基於行使公文書登載不實文書之
    犯意聯絡，利用不知情之承辦人林靜姬製作環保局清潔隊10
    8年5月27日簽文之公文書，不實登載如上所述之內容，由被
    告辛○○及其他不知情之批核人員批核後，由壬○○核定。嗣於
    108年5月30日10時許之環保局清潔隊技工甄選會，被告辛○○
    明知乙○○提出之在職證明書係不實，因壬○○屬意之人選為乙○○，被告辛○○仍在屬公文書之「基隆市環境保護局技工甄選
    口試評分表」不實登載經評選乙○○為第1名，經與不知情之
    郭憲平、姜慶鴻綜合評選結果，在「基隆市環境保護局技工
    甄選口試評分總表」不實評選乙○○為第1名，並交予不知情
    之林靜姬而行使之。再利用林靜姬於108年5月30日製作陳核
    市長之簽，不實登載如上所述之內容，再由被告辛○○在該簽
    文第一層決行、承辦單位蓋用「清潔隊隊長辛○○」職章、「
    108.5.30」，壬○○則在簽文第一層決行、承辦單位蓋用「基
    隆市環境保護局局長壬○○」職章，並書寫「00000000」、「
    陳核」，以核定上開不實公文書。並由壬○○以自己為環保局
    局長之名義，於108年6月3日，將與前揭108年5月30日簽呈
    相同不實內容之簽文及所附「基隆市環境保護局技工甄選應
    考人名冊」逐級上陳，簽請不知情之基隆市市長林右昌等主
    管核准而行使之，足以生損害於環保局、基隆市政府對技工
    甄選之正確性。因認被告辛○○與壬○○共同涉犯刑法第216條
    、第213條之行使公務員登載不實文書罪嫌。
二、本院因依憑後開理由而為被告辛○○無罪之諭知，故無庸再就
    本院援引如後所述之各項證據資料，贅論其證據能力之有無
    （最高法院100年度台上字第2980號判決要旨參照），先予
    敘明。
三、按犯罪事實應依證據認定之，無證據不得認定犯罪事實；不
    能證明被告犯罪者，應諭知無罪之判決，刑事訴訟法第154
    條第2項、第301條第1項分別定有明文。次按認定不利於被
    告之事實，須依積極證據，苟積極證據不足為不利於被告事
    實之認定時，即應為有利於被告之認定，更不必有何有利之
    證據（最高法院30年上字第816號判決要旨參照）；認定犯
    罪事實所憑之證據，雖不以直接證據為限，間接證據亦包括
    在內，然而無論直接或間接證據，其為訴訟上之證明，須於
    通常一般之人均不致有所懷疑，而得確信其為真實之程度者
    ，始得據為有罪之認定，倘其證明尚未達到此一程度，而有
    合理之懷疑存在時，仍不能遽為有罪之認定（最高法院76年
    台上字第4986號判決要旨參照）。
四、訊據被告辛○○固不否認上揭客觀事實，但堅詞否認有何共同
    行使公務員登載不實文書犯行，辯稱：當初壬○○將乙○○的履
    歷表及在職證明書拿給我，我看過後認為乙○○的資格不符，
    因為他的汽車修護年資只有1年多，照規定是要2年，我就依
    照乙○○履歷表上留的聯絡電話打給乙○○，跟他說他的服務年
    資不足，如果有遺漏的話可以補正，後來甲○○於107年12月2
    8日來我辦公室找我，有補正乙○○的榮樽汽車診所工作證明
    給我審查，我形式審查看有超過2年，就將全部的資料包括
    工作證明、履歷、學位證書等文件退還給甲○○，請甲○○注意
    公告甄選的時間，我並不知道乙○○的工作證明是不實在的，
    當時審查的時間很短，我雖然有注意到乙○○在兩家公司任職
    期間互相緊接，但我覺得這樣並不可疑，以公務人員來說，
    如從舊機關換到新機關，我們都會盡量讓年資銜接，不要中
    斷，這樣在不休假以及考績等方面會比較有利，我覺得只要
    日期沒有重覆，銜接應該是正常的，就像本件技工甄選承辦
    人林靜姬，甄選會委員郭憲平、姜慶鴻，他們也都有看到或
    知道乙○○的兩份在職證明書工作日期銜接，但他們也都覺得
    沒什麼問題；又我們以前技工招考，有碰到報名考生他曾在
    2、3家保養場做過，但他報名時只提出1張在職證明，因為
    他以為只要1張就可以了，我們就會打電話給他告知「你如
    果有在多家做過是可以做累加的，我們計算年資滿2年就可
    以」，當初我也是基於這個原因打電話通知乙○○年資不足，
    我並不知道乙○○所提出的在職證明書是不實在的等語。
五、經查：
  ㈠被告辛○○自107年7月16日起，經基隆市政府派令續任環保局
    清潔隊隊長一情，有被告辛○○之公務人員履歷表及基隆市政
    府107年9月26日派令在卷可查（108年度偵字第3639號卷二
    第253至264頁），是被告辛○○乃依法令服務於地方自治團體
    所屬機關，而具有法定職務權限之公務員，先堪認定。又公
    訴意旨所載之客觀事實，業為被告辛○○所供認或不爭執，且
    有口試委員為被告辛○○、應考人為乙○○之環保局技工甄選口
    試評分表存卷可考（108年度偵字第3639號卷二第293頁），
    並經本院於上述壬○○有罪部分認定屬實，亦可確認。足認被
    告辛○○有於上開各該職務上所掌之公文書登載不實之客觀事
    實。
　㈡惟按刑法第213條不實登載公文書罪之成立，除客觀上公務員
    在其職務上所掌公文書，有為虛偽不實之登載行為，且足生
    損害於公眾或他人外，其在主觀上須明知為不實。所謂明知
    係指直接之故意而言（最高法院69年台上字第595號判決要
    旨參照）。是本案所應審究者厥為：被告辛○○在應考人為乙○○之「基隆市環境保護局技工甄選口試評分表」、「基隆市
    環境保護局技工甄選口試評分總表」評選乙○○為第1名，及
    在林靜姬於108年5月27日、108年5月30日簽辦之簽呈上核章
    時，主觀上是否明知乙○○提出之在職證明書乃虛偽不實，或
    乙○○事實上不具備本件技工甄選所需之2年汽車修護工作經
    驗，且其與壬○○間是否具有共同行使公務員登載不實文書之
    犯意聯絡，而應與壬○○就其分擔部分及壬○○分擔部分均共同
    負責。經查：
　⒈乙○○取得之甲、乙證明書，其中乙證明書所載之任職期間正
    緊接在甲證明書所載之任職期間前後，檢察官因認被告辛○○
    於107年12月28日接觸甲、乙證明書發現後，顯可知有造假
    情形，而當知該等證明書係虛偽不實。然查，無論是公務員
    或勞工，一般均認為不同工作之任職期間如能銜接而無中斷
    ，將有助於年資之完整計算，而能獲得較有利之保險、退休
    金給付或休假等福利，包括全民健康保險之投保記錄亦應彼
    此銜接，如因轉換工作中斷投保，將無法持健保卡就醫。此
    由卷附勞動部勞工保險局網頁列印資料（本院卷一第491至4
    93頁）顯示，勞動部勞工保險局曾在官網澄清不連續之勞工
    保險年資仍會被保留及累計，並表示民眾多存有投保年資需
    連貫之迷思，堪認尋常無造假工作經歷者，亦有於轉換工作
    時，特意安排前後任職期間相互緊接之情形。因此，非人事
    專業之被告辛○○，即使發現乙○○之工作期間緊接，仍有可能
    因秉持正常轉換工作亦可能完美銜接之認知，而未發覺乙○○
    之汽車修護工作經歷純屬虛捏，自尚難憑此遽認被告辛○○因
    此明知乙○○所提出之在職證明書均屬虛偽不實。且乙○○嗣將
    載有前揭任職期間之在職證明書寄送至環保局報名應徵後，
    依證人林靜姬廉詢所證（108年度偵字第3639號卷一第214至
    215頁），業經林靜姬即第一線承辦人電話查訪、確認，惟
    林靜姬亦未因任職期間緊接而發現乙○○之工作經歷不實，則
    被告辛○○身為林靜姬之直屬長官，本於其下屬認定乙○○資格
    符合之結果，於後續流程評選乙○○為第1名，並於108年5月2
    7日、108年5月30日簽呈上核章表示乙○○符合資格而錄取，
    尚無顯然違背情理之處，難憑公訴意旨所指之疑點，遽認被
    告辛○○主觀上明知乙○○提出之在職證明書內容不實，或明知
    乙○○事實上不具備甄選技工之資格。
  ⒉證人壬○○於廉詢雖證稱：辛○○在拿到我交給他的乙○○資料後
    ，有跟我說乙○○的工作經歷不足2年，不符合技工甄選的資
    格等語（108年度偵字第3639號卷一第344至345頁），證人
    乙○○於審理時亦證稱：在我取得甲證明書並由我媽媽透過己○○交給環保局人員後，我曾接到辛○○的電話，跟我說我的工
    作經歷不足2年與資格不符，要再補正，我就打電話告訴我
    媽媽等語（本院卷一第465至466頁）；而乙○○曾於107年12
    月24日17時51分，撥打電話予甲○○，向甲○○告知接獲環保局
    潘隊長來電表示甄選技工需要2年以上之工作經驗，亦有乙○○與甲○○之通訊監察譯文在卷可佐（109年度偵字第963號卷
    二第383至387頁）。然上開證據僅能證明被告辛○○知悉乙○○
    在鴻菩公司之任職期間未滿2年，故與技工甄選資格要求不
    符，因而通知乙○○可透過補提其他工作經歷補正，尚難逕認
    被告辛○○主觀上明知甲證明書係虛偽不實。
　⒊證人甲○○於廉詢雖證稱：辛○○收到我補件的乙證明書時，我
    有覺得他的表情怪怪的，但他沒有說什麼，也沒有表示疑惑
    或任何意見，只有將文件拿給我，並說要報名的話要注意網
    頁的報名公告，我猜想他應該知道乙○○的工作服務證明是虛
    偽的，但他沒有親口問過我等語（108年度偵字第3639號卷
    一第46至47頁），惟其於審理時證稱：我所稱辛○○的表情怪
    怪的，是因為他表情嚴肅都不笑，事實上他沒有說任何懷疑
    的話，我不知道他是否知情，廉詢所述只是我個人猜測等語
    （本院卷一第447至448、452頁），是證人甲○○自始未證述
    被告辛○○有何將其主觀認知顯露於外之客觀情狀，自難以證
    人甲○○之猜測之詞遽為不利於被告辛○○之認定。
  ⒋又被告辛○○雖如上述曾於107年12月24日，撥打電話予乙○○，
    告知汽車修護相關工作經驗需滿2年，否則不合資格，且依
    其所供及卷附其與乙○○之通訊監察譯文（108年度偵字第363
    9號卷一第149頁）所示，其曾於環保局技工甄選公告徵才前
    之108年5月13日16時1分，撥打電話與乙○○聯絡，告以環保
    局上開網路徵才時間及截止日期，請乙○○儘快將畢業證書、
    履歷表等資料郵寄至環保局。然被告辛○○已供承：局裡確實
    存在行之有年的習慣，即局長交某人的履歷給我，我就知道
    該人是局長屬意的人選等語（108年度偵字第3639號卷一第4
    15頁），加以甲○○尚曾在市長機要秘書即己○○之陪同下親自
    將乙○○之在職證明書交付被告辛○○過目審核，則被告辛○○基
    於乙○○係長官屬意之人選以及甲○○由己○○陪同親自拜訪之人
    情，而先後以電話告知乙○○工作年資尚有未足需補正、提醒
    乙○○甄選公告時間，實與常情事理尚無違背，自亦難憑此推
    論被告辛○○明知乙○○之在職證明書造假或事實上不具備甄選
    資格，猶為使乙○○順利錄取而故為不實登載。
　⒌再被告辛○○縱知悉乙○○係其主管屬意之人選，仍不能當然推
    論其主觀上明知乙○○不具備上開技工職缺所需之相關工作經
    驗，或推認其與壬○○間具有共同行使公務員登載不實文書之
    犯意聯絡。
　㈢綜據上述，本案卷內所有事證僅能證明被告辛○○有如公訴意
    旨所指之客觀行為，然均不足以證明被告辛○○明知其所登載
    、行使之公文書內容為不實，依罪疑有利被告之原則，不得
    率以公訴意旨所指之罪責相繩，此外，檢察官復未指出足資
    證明關此被訴事實之適當方法，揆諸首開說明，自屬不能證
    明被告辛○○犯罪，而應為被告辛○○無罪之諭知。
參、不另為無罪之諭知　
一、公訴意旨另以：被告壬○○與辛○○為使乙○○順利錄取環保局技
    工甄選，乃共同基於行使公務員登載不實文書之犯意聯絡，
    而有行為分擔，故在屬公文書之「基隆市環境保護局技工甄
    選口試評分表」不實登載評選乙○○為第1名，及在「基隆市
    環境保護局技工甄選口試評分總表」不實登載共同評選乙○○
    為第1名，並交予不知情之林靜姬而行使之人雖為辛○○，然
    被告壬○○亦應為辛○○此部分行為共負其責。因認被告壬○○此
    部分亦涉犯刑法第216條、第213條之行使公務員登載不實文
    書罪嫌。　　　
二、經查：
　㈠本案因無證據足認辛○○明知乙○○所提出之在職證明書係虛偽
    不實或乙○○事實上不具備上開技工甄選所需之工作經驗，亦
    無證據足認辛○○與被告壬○○有何行使公務員登載不實文書之
    犯意聯絡，故為辛○○無罪之諭知，則被告壬○○與辛○○間自無
    所謂共犯關係。
　㈡依卷附「基隆市環境保護局技工甄選口試評分表」（108年度
    偵字第3639號卷二第293頁）、「基隆市環境保護局技工甄
    選口試評分總表」（109年度偵字第963號卷二第221頁）所
    示，在該等公文書上登載評選乙○○為第1名之人分別為辛○○
    、郭憲平與姜慶鴻，被告壬○○並未在該等評分表或評分總表
    上為任何登載或核章，且依上所述，林靜姬於108年5月30日
    製作之簽呈並未檢附該等評分表或評分總表作為簽呈附件陳
    給被告壬○○核章，被告壬○○對該等評分表或評分總表自無明
    知不實故為登載並行使之可言。此部分原應為被告壬○○無罪
    之諭知，惟被告壬○○此部分如成立犯罪，與前開經論罪科刑
    之行使公務員登載不實文書犯行具有接續犯實質上一罪之關
    係，爰不另為無罪之諭知。
肆、本件起訴關於己○○、丙○○、甲○○、乙○○、庚○○、戊○○、丁○○
    部分，因被告己○○、丙○○、甲○○、乙○○、庚○○、戊○○、丁○○
    均認罪，另均改依簡易程序辦理，附此敘明。　　
據上論斷，應依刑事訴訟法第299條第1項前段、第301條第1項，
判決如主文。
本案經檢察官唐道發提起公訴，檢察官林姿妤到庭執行職務。
中　　華　　民　　國　　111 　年　　4 　　月　　28　　日
　　　　　　　　　刑事第六庭  審判長法  官  劉桂金   
                                    法  官  施又傑 
                                    法  官  曾淑婷　 
以上正本證明與原本無異。         
如不服本判決應於收受送達後20日內向本院提出上訴書狀，並應
敘述具體理由；其未敘述上訴理由者，應於上訴期間屆滿後20日
內向本院補提理由書（均須按他造當事人之人數附繕本）「切勿
逕送上級法院」。　　　　　　　　　　　　　　　　　　
中　　華　　民　　國　　111 　年　　4 　　月　　28　　日
                                    書記官  陳胤竹
附錄法條：
中華民國刑法第213條
（公文書不實登載罪）
公務員明知為不實之事項，而登載於職務上所掌之公文書，足以
生損害於公眾或他人者，處1年以上7年以下有期徒刑。
中華民國刑法第216條
（行使偽造變造或登載不實之文書罪）
行使第210條至第215條之文書者，依偽造、變造文書或登載不實
事項或使登載不實事項之規定處斷。